【裁判字號】    97,家訴,39
【裁判日期】    971021
【裁判案由】    分割遺產
【裁判全文】
臺灣士林地方法院民事判決
原      告  甲○○
被      告  丙○○
兼上一被告  乙○○
訴訟代理人
上列當事人間分割遺產事件，本院於民國97年10月7 日言詞辯論
終結，判決如下：
    主  文
原告之訴駁回。
訴訟費用由原告負擔。
    事實及理由
一、本件原告起訴主張：
  一查原告係先父母張仲鳴、張余菊之長子，被告乙○○、丙○○則係長女、次女，先父即被繼承人張仲鳴不幸於民國94年
    10月19日去世，先母即被繼承人張余菊則不幸於95年2 月10
    日去世。
  二先父去世後，其在臺灣銀行存有2 筆之行員儲蓄存款共新臺
    幣（下同）2,52 1,715元及1 筆職工福利存款1,764 元，另
    在第一銀行世貿分行存有2 筆之活期儲蓄存款共4,871 元，
    加上先父去世時所收之奠儀38,300元及先母去世時所收之奠
    儀33,000元，亦即共有2,599,650 元，可讓繼承人即兩造繼
    承分享。惟因先父於生前欠繳稅金等共計230,498 元未付，
    係由原告墊付；另先父花費殯葬費用共914,170 元、先母張
    余菊花費殯葬費用等共199,170 元，均由原告交付妻子潘麗
    萍出面給付。亦即原告為先父母繼承人代納先父之欠稅等及
    墊付先父母殯葬費用等共計1,316,838 元，應在先父之存款
    遺產先予以扣繳歸墊，餘下之其餘遺產存款1,282,812 元之
    本利應由其繼承人即兩造共三人各分得三分之一即427,604
    元，加上應歸還原告墊付之1,316,838 元，亦即原告應自先
    父上開存款遺產內分得1,744,442 元，合予敘明。
  三復查兩造為先父母之同一順位繼承人，對先父母之遺產應平
    均繼承，即各分得三分之一，因被告等不願意與原告協議繼
    承，為此依據民法第1164條之規定，爰為起訴聲明：(1)被繼
    承人張仲鳴、張余菊所遺如附表一所示之遺產，共計2,599,
    650 元，應先歸墊原告1,316,838 元後，其餘1,282,812 元
    之本金及利息應由被告乙○○、丙○○與原告各分得427,60
    4 元之本金及利息。(2)訴訟費用由被告乙○○、丙○○各負
    擔二分之一。
二、被告則辯稱：
  一被繼承人張仲鳴去世奠儀，請原告提出完備憑證。
  二被繼承人張余菊去世奠儀，請原告提出完備憑證。
  三被繼承人張仲鳴生前欠繳稅金230,498 元，如何證明係由原
    告款項墊付，應由原告舉證證明之，事實上此部分欠繳稅款
    係由張余菊所繳納，並非原告所繳。
  四被繼承人張仲鳴殯葬費用等共914,170元部分：
    (一)對於靈骨塔位價款為4,567,800 元有爭執，請原告提出契
      約編號J0000000原始契約書詳細完整內容，及龍巖殿商品
      選位申請書，因該份契約應係20幾個塔位之價格。
    (二)契約編號N023952 ，發票明細表所列發票金額，如何證明
      係購買給被繼承人張仲鳴、張余菊之塔位。原告對被繼承
      人生前不孝順、不關心，被繼承人死後亦係被告在祭拜，
      故請原告提出更詳細完整證明。
    (三)喪葬服務證明單部分，原告應出示訴外人潘麗萍於民國94
      年10月19日普羅生前契約書（契約書編號為LUBAC000785
      ）之證明及明細。
  五被繼承人張余菊殯葬費用等共199,170元部分：
    原告應提示訴外人潘麗萍於民國94年10月19日普羅生前契約
    書（契約書編號為LUBAC000785） 之證明及明細。
  六對於塔位永久管理費110,920 元有爭執，因為管理費包含4
    張權狀，懷疑應非2 個塔位之管理費。
  七對於張家歷代祖先蓮位價款137,200 元有爭執，因為其上並
    未有亡者之姓名。
  八對於喪葬服務費7,850有爭執，因為沒有這筆費用的服務。
  九爰為答辯聲明：(1)原告之訴駁回。(2)訴訟費用由原告負擔。
三、本件原告主張被繼承人張仲鳴、張余菊先後於94年10月19日
    、95年2 月10日死亡，被繼承人張仲鳴、張余菊去世時遺有
    如附表一所示遺產可供繼承人即原告甲○○、被告丙○○、
    乙○○繼承。又兩造對於被繼承人張仲鳴、張余菊之遺產，
    迄今仍無法達成分割遺產之協議等事實，此為被告所不爭執
    ，並有戶籍謄本、臺灣銀行存款餘額證明書3 件、第一銀行
    世貿分行活期儲蓄存款存摺2 件、被繼承人張仲鳴告別式所
    收奠儀明細1 件、被繼承人張余菊告別式所收奠儀明細1 件
    等在卷可稽，並經本院核閱內容無訛，堪信為真正。
四、按民法第1146條所定之遺產分割，係以遺產為一體，整個的
    為分割，而非以遺產中個個財產之分割為對象，亦即遺產分
    割之目的在遺產公同共有關係全部之廢止，而非個個財產公
    同共有關係之消滅；又遺產分割既以消滅遺產公同共有關係
    為目的，故除被繼承人以遺囑禁止繼承人分割之遺產及共同
    繼承人以契約約定禁止分割之遺產外，自應以全部遺產整體
    分割，不能以遺產中之個個財產為分割之對象，最高法院86
    年度台上字第1436號、84年度台上字第2410號、88年度台上
    字第2837號裁判意旨可供參酌。查被繼承人張仲鳴、張余菊
    先後於94年10月19日、95年2 月10日死亡時，雖分別遺有如
    附表一所示之遺產，然依卷附之被繼承人張仲鳴及張余菊之
    遺產稅核定通知書所載，被繼承人張仲鳴於94年10月19日繼
    承開始時尚有如附表二所示之遺產；而被繼承人張余菊於95
    年2 月10日繼承開始時則遺有如附表三所示之遺產，此有財
    政部臺灣省國稅局中和稽徵所97年9 月2 日北區國稅中和一
    字第0971026309號函附之遺產稅核定通知書在卷可稽。本件
    原告既僅起訴聲明對於被繼承人張仲鳴、張余菊如附表一所
    示遺產予以裁判分割；且兩造人復未協議僅就如附表一所示
    之部分遺產為裁判分割，則遺產分割既以消滅遺產之公同共
    有關係為目的，自應以全部遺產整體予以分割，不能僅以遺
    產中之部分財產為分割之對象。是以被繼承人張仲鳴、張余
    菊除如附表一所示之遺產外，被繼承人張仲鳴尚有如附表二
    所示之遺產，被繼承人張余菊則有如附表三所示之財產，此
    部份之遺產既未經被繼承人張仲鳴、張余菊以遺囑禁止分割
    ，亦未經共同繼承人全體之同意為一部分割，依法自不得僅
    就被繼承人張仲鳴、張余菊如附表一所示之部分遺產即系爭
    存款及奠儀為裁判分割。從而原告訴請裁判分割被繼承人張
    仲鳴、張余菊如附表一所示之遺產，於法尚屬無據，應予駁
    回。
五、又按我國民法關於遺產之分割係採移轉主義，由繼承人全體
    相互移轉其應繼分，使各繼承人就分得之遺產取得單獨所有
    權，故數名被繼承人之遺產，係分屬不同之公同共有關係，
    其各自之繼承人及應繼分比例既非完全相同，法院尚不能任
    意予以合併分割，合先敘明。本件原告雖起訴主張對於被繼
    承人張仲鳴、張余菊之遺產予以合併分割，訴請判決如其聲
    明所示等語。然原告所主張分割共有物之標的，係兩造之父
    張仲鳴之遺產及兩造之母張余菊之遺產，核屬兩個不同之公
    同共有關係。而被繼承人張仲鳴係於94年10月19日死亡，其
    法定繼承人為張余菊、甲○○、乙○○、丙○○等4 人，各
    繼承人之應繼分比例均為四分之一；被繼承人張余菊嗣於95
    年2 月10日死亡，而其法定繼承人則為甲○○、乙○○、丙○○等3 人，各繼承人之應繼分比例均為三分之一，已如前
    述。是兩造雖因被繼承人張仲鳴、張余菊先後死亡，因繼承
    而分別成為渠等之共同繼承人，然被繼承人張仲鳴、張余菊
    之遺產既分屬不同之公同共有關係，且其各自之繼承人及應
    繼分比例均不相同，依照上開說明，被繼承人張仲鳴、張余
    菊之遺產自不能任意予以合併分割，從而原告訴請合併分割
    被繼承人張仲鳴、張余菊之遺產，請求判決如其聲明第1 項
    所示，於法亦有未合，不應准許。
六、綜上所述，被繼承人之遺產張仲鳴、張余菊既分屬不同之公
    同共有關係，且其各自之繼承人及應繼分比例均不相同，原
    告自不得訴請合併分割被繼承人張仲鳴、張余菊之遺產，而
    請求判決如聲明第1 項所示。況原告僅訴請裁判分割被繼承
    人張仲鳴、張余菊所遺如附表一所示之部分遺產，而非對於
    全部遺產請求裁判分割，於法亦有未合。從而原告之訴為無
    理由，應予駁回。
七、本件判決之基礎已臻明確，兩造其餘攻擊、防禦方法及證據
    資料，經核與本件判決結果不生影響，爰不一一予以論述，
    附此敘明。
八、據上論結，本件原告之訴為無理由，依民事訴訟法第78條，
    判決如主文。
中    華    民    國    97    年    10    月    21    日
                  家事法庭法  官  陳章榮
以上正本證明與原本無異。
如對本判決上訴，應於判決送達後20日內向本院提出上訴狀。
中    華    民    國    97    年    10    月    21    日
                          書記官  張竣閔
附表一：原告起訴請求分割之遺產範圍
一被繼承人張仲鳴之遺產部分：
┌──┬────────┬──────┬──────┐
│編號│    財產種類    │    帳號    │ 數額（元） │
├──┼────────┼──────┼──────┤
│ 1  │  臺灣銀行存款  │000000000000│  893,900   │
│    │（行員儲蓄存款）│            │            │
├──┼────────┼──────┼──────┤
│ 2  │  臺灣銀行存款  │000000000000│ 1,627,815  │
│    │（行員儲蓄存款）│            │            │
├──┼────────┼──────┼──────┤
│ 3  │  臺灣銀行存款  │000000000000│   1,764    │
│    │（職工福利存款）│            │            │
├──┼────────┼──────┼──────┤
│ 4  │第一銀行活期儲蓄│00000000000 │   4,266    │
│    │存款            │            │            │
├──┼────────┼──────┼──────┤
│ 5  │第一銀行活期儲蓄│00000000000 │     605    │
│    │存款            │            │            │
├──┼────────┼──────┼──────┤
│ 6  │      奠儀      │            │   38,300   │
└──┴────────┴──────┴──────┘
二被繼承人張余菊之遺產部分：
┌──┬────────┬──────┐
│編號│    財產種類    │數額（元）  │
├──┼────────┼──────┤
│ 1  │      奠儀      │   33,000   │
└──┴────────┴──────┘
附表二：被繼承人張仲鳴之其他遺產
一銀行存款部分：
┌──┬───────────┬──────┐
│編號│    存款銀行          │金額（元）  │
├──┼───────────┼──────┤
│ 1  │台灣土地銀行台北分行  │     95     │
├──┼───────────┼──────┤
│ 2  │遠東國際商業銀行儲蓄部│    636     │
├──┼───────────┼──────┤
│ 3  │泛亞商業銀行林口分行  │     56     │
├──┼───────────┼──────┤
│ 4  │上海商業銀行信義分行  │     15     │
├──┼───────────┼──────┤
│ 5  │彰化商業銀行敦化分行  │     39     │
├──┼───────────┼──────┤
│ 6  │建華銀行雙和分行      │   98,203   │
├──┼───────────┼──────┤
│ 7  │中央信託局            │  6,058,218 │
└──┴───────────┴──────┘
二股票投資及其他資產部分：
┌──┬──────┬─────┐
│編號│財產種類    │股數或金額│
├──┼──────┼─────┤
│ 1  │三芳公司股票│  641股   │
├──┼──────┼─────┤
│ 2  │台玻公司股票│  173股   │
├──┼──────┼─────┤
│ 3  │華泰電子公司│  195股   │
│    │股票        │          │
├──┼──────┼─────┤
│ 4  │太電公司股票│  889股   │
├──┼──────┼─────┤
│ 5  │台玻支票    │  179元   │
└──┴──────┴─────┘
附表三：被繼承人張余菊之其他遺產
一銀行存款部分：
┌──┬───────────┬──────┐
│編號│    存款銀行          │金額（元）  │
├──┼───────────┼──────┤
│ 1  │遠東國際商業銀行      │   469      │
├──┼───────────┼──────┤
│ 2  │華信銀行板橋分行      │   246      │
├──┼───────────┼──────┤
│ 3  │彰化銀行永和分行      │   1,031    │
├──┼───────────┼──────┤
│ 4  │華南銀行永和分行      │   238      │
├──┼───────────┼──────┤
│ 5  │合作金庫古亭分行      │   8        │
├──┼───────────┼──────┤
│ 6  │台灣中小企銀雙和分行  │   33,522   │
├──┼───────────┼──────┤
│ 7  │土地銀行台北分行      │   23       │
├──┼───────────┼──────┤
│ 8  │泛亞商業銀行林口分行  │   14       │
├──┼───────────┼──────┤
│ 9  │上海商業銀行信義分行  │   4        │
├──┼───────────┼──────┤
│ 10 │第一銀行世貿分行      │   954      │
├──┼───────────┼──────┤
│ 11 │建華銀行雙和分行      │   24,551   │
├──┼───────────┼──────┤
│ 12 │中央信託局            │  1,514,555 │
└──┴───────────┴──────┘
二股票投資及其他資產部分：
┌──┬──────┬─────┐
│編號│財產種類    │股數或金額│
├──┼──────┼─────┤
│ 1  │三芳公司股票│  160股   │
├──┼──────┼─────┤
│ 2  │台玻公司股票│   43股   │
├──┼──────┼─────┤
│ 3  │華泰電子公司│   49股   │
│    │股票        │          │
├──┼──────┼─────┤
│ 4  │太電公司股票│  222股   │
├──┼──────┼─────┤
│ 5  │台玻支票    │   45元   │
└──┴──────┴─────┘


司法院資訊處製作；財團法人民間司法改革基金會備份。
